【裁判字號】    97,消債更,791
【裁判日期】    970821
【裁判案由】    更生事件
【裁判全文】
臺灣臺南地方法院民事裁定        97年度消債更字第791號
聲  請  人
即  債務人  甲○○
代  理  人  徐豐益律師
上列當事人因消費者債務清理事件聲請更生，本院裁定如下：
    主  文
聲請駁回。
聲請程序費用由聲請人負擔。
    理  由
一、按債務人對於金融機構因消費借貸、自用住宅借款、信用卡
    或現金卡契約而負債務，在聲請更生或清算前，應提出債權
    人清冊，以書面向最大債權金融機構請求協商債務清償方案
    並表明共同協商之意旨，消費者債務清理條例（下稱債清條
    例）第151條第1項定有明文。揆其立法意旨無非認債務人對
    於金融構因前開原因所負欠債務，其法律關係較為單純明確
    ，金融機構並已訂有債務協商機制，如能協商成立，債務人
    不需依債清條例聲請更生或清算，可疏減法院負擔，有效分
    配司法資源，並使債務人得自主解決其債務，爰就此部分採
    行協商前置主義。又聲請更生或清算不合程式或不備其他要
    件者，法院應以裁定駁回之，但其情形可以補正者，法院應
    定期間先命補正，復為同條例第8條所明定。
二、又按債清條例第151條第1項之規定，依司法院原提案為：「
    債務人於聲請更生或清算前，應先行提出債權人清冊，以書
    面向其中任一金融機構請求協商債務清償方案。」，經送行
    政院則建議將該條第 1項修正為：「以書面向最大債權金融
    機構請求協商債務清償方案並表明共同協商之意旨」，其修
    正理由為：『依現行銀行公會債務協商機制之實務運作，債
    務人因消費借貸、自用住宅借款、信用卡或現金卡契約而負
    債務，係以書面向最大債權金融機構請求協商債務清償方案
    ，爰建議明定債務人在聲請更生或清算前，應由其向最大債
    權金融機構請求共同協商。』，上開行政院建議提案嗣經審
    查會照行政院建議通過，因而本條例第151條第1項後段已明
    白揭示，應提出債權人清冊，以書面向【最大債權金融機構
    】請求協商債務清償方案【並表明共同協商之意旨】。再者
    ，為便利債務人統一清理其債務，並責由最大債權金融機構
    應通知其他債權人與債務人為債務清償方案之協商，並賦予
    最大債權金融機構向稅捐或其他機關查詢債務人之財產、信
    用狀況之權利，此觀本條例第 151條第2、3項之規定自明，
    益徵協商前置程序之立法意旨，即在責令最大債權銀行介入
    以求共同協商而達疏減法院負擔之目的，一方面符合實務上
    協商機制之實務運作，另一方面亦符合債權人利益之比例原
    則，由最大債權銀行享有主導權，是以本條例第151條第1項
    規定：「以書面向【最大債權金融機構】請求協商債務清償
    方案【並表明共同協商之意旨】。」，反之，若非向【最大
    債權金融機構】請求協商，因該受請求者非屬法定責令之最
    大債權銀行，並不受該條例第 151條第2、3項之規範，不負
    有應通知其他債權人與債務人為債務清償協商之義務，亦未
    有向稅捐或其他機關查詢債務人之財產、信用狀況之權利，
    自無法達成本條例所定【共同協商】之目的，準此可見，債
    務人於聲請更生或清算前，應先行提出債權人清冊，應「以
    書面向【最大債權金融機構】請求協商債務清償方案並表明
    共同協商之意旨」，始符合本條例第151條第1項協商前置之
    法定程序，應堪確認。
三、本件聲請意旨略以：聲請人於消費者債務清理條例施行後，
    曾於民國97年 5月19日以書面向最大債權金融機構台灣（花
    旗）商業銀行股份有限公司（下稱花旗銀行）請求共同協商
    債務清償方案，固據聲請人提出花旗銀行請求共同協商債務
    清償方案，花旗銀行收受上函，至97年 6月20日已逾30日仍
    不開始協商，依本條例第 153條之規定，已視為協商不成立
    ，爰檢附郵件雙掛號之回執，聲請裁定准許更生等語。
四、惟查：
  (一)聲請人主張因有對於金融機構因消費借貸、自用住宅借款、
    信用卡或現金卡契約而負債務，其曾於97年 5月19日發函請
    求債權人花旗銀行請求共同協商債務清償方案，固據聲請人
    提出大福德國際法律事務所函及回執影本為證，然依聲請人
    聲請狀提出之債權人清冊，其上記載對台灣花旗銀行之債權
    數額為新台幣（下同）71,135元、台南縣仁德鄉農會之債權
    數額為 105,000元、萬泰商業銀行股份有限公司（下稱萬泰
    銀行）台南分行之債權數額為97,000元、大眾商業銀行股份
    有限公司（下稱大眾銀行）台北分行之債權數額為 542,000
    元、大眾銀行永康分行之債權數額為 271,000元，則依前揭
    債權人清冊觀之，聲請人之最大債權金融機構應係大眾銀行
    ，聲請人請求協商之花旗銀行非但不是最大債權銀行，反而
    係所有債權人清冊所列之債權額最少者，且經本院依職權向
    花旗銀行函查結果，經花旗銀行於97年8月1日函覆本院稱：
    其對聲請人之非擔保債權額為66,822元，聲請人並未有向他
    行提出協商條件之任何紀錄，聲請人不與最大債權銀行溝通
    ，則債務人之「誠信」已有可疑，實難謂聲請人有解決債務
    之誠意，且查聲請人於近期之消費並未因聲請更生而有減縮
    ，並於 7月份於地球村美日語刷卡消費59,900元，而其繳款
    每月皆正常並多足額繳清，似有欲依更生之聲請以達其規避
    還款義務之高度道德風險等語在卷，是以，聲請人僅向非屬
    最大債權人花旗銀行請求協商，與本條例第151條第1項所規
    定，「應以書面向【最大債權金融機構】請求協商債務清償
    方案並表明共同協商之意旨」之法定要件已有未合，自非可
    取。至聲請人於97年 5月19日函雖表示花旗銀行係最大債權
    金融機構而向其請求共同協商債務清償方案云云，然依聲請
    人所列之債權人清冊即可明顯的看出花旗銀行並非其最大債
    權銀行，而聲請人既委任律師為代理人，即不可認定係因聲
    請人不諳法律之規定而誤向非最大債權銀行請求協商，併予
    敘明。
  (二)又查，本院依職權函詢其他債權人台南縣仁德鄉農會、萬泰
    銀行、大眾銀行陳述意見，亦經債權人台南縣仁德鄉農會於
    97年8月5日函覆稱：其對聲請人之債權額為83,324元，聲請
    人未向本會辦理債務協商等語；債權人萬泰銀行於97年8月5
    日函覆稱：其對聲請人之債權額為 178,376元，聲請人並未
    向債權人提出債務協商之申請等語；最大債權人大眾銀行於
    97年8月7日函覆稱：其對聲請人之無擔保債權額本金總計共
    1,039,837 元，聲請人從未參加過銀行公會辦理之消費金融
    案件無擔保債務協商機制等語，足見聲請人除向債權額最少
    之花旗銀行請求協商，迄今尚未向最大債權人銀行或其他任
    何一債權人銀行請求協商，而花旗銀行非為本條例第 151條
    第 1項所定之前置協商程序所責令之最大債權金融機構，自
    無踐行通知其他債權人共同協商清償債務方案之義務，是本
    件聲請人僅向非最大債權人花旗銀行請求協商，而未向其他
    債權人請求，與本條例第 151條所定之前置協商程序，須由
    最大債權金融機構通知其他債權人共同協商清償債務方案之
    要件亦有未合。
  (三)況且，聲請人之最大債權金融機構大眾銀行亦表示意見稱：
    縱使聲請人確有一時無法負荷每月應繳之月付金，尚可向債
    權銀行申請各別協商，在今消債條例已實行之情況下，各金
    融機構為確保債權無損，無不竭力為一時籌措困難之借戶，
    另覓可疏緩繳款壓力之方案，請聲請人循此省時省力省金錢
    ，又不浪費司法資源之坦途，再與債權人協商還款方案等語
    ，益徵債權人既已釋出共同協商之誠意，則為促使債務人與
    債權人雙方自主協商債務清償方案，有效分配司法資源，節
    省當事人之勞費，聲請人自仍應依本條例第151條第1項所定
    之前置協商程序，以書面向最大債權金融機構請求協商債務
    清償方案並表明共同協商之意旨，於協商不成立後，始得依
    法聲請更生。
  (四)基前所陳，聲請人除向債權額最少之花旗銀行請求協商，迄
    今尚未向最大債權人銀行或其他任何一債權人銀行請求協商
    ，揆諸前揭說明，應認尚未遵循本條例第151條第1項之前置
    協商程序所規定，以書面向最大債權金融機構請求協商債務
    清償方案並表明共同協商之意旨，是聲請人主張其已向花旗
    銀行請求共同協商債務清償方案，花旗銀行收受上函，至97
    年6月20日已逾30日仍不開始協商，依本條例第153條之規定
    ，已視為協商不成立云云，顯屬無稽，自不足取。
五、綜上所述，本件聲請尚未踐行本條例第151條第1項所定之前
    置協商法定程序，聲請人逕為聲請更生，顯不合程式，且上
    開欠缺又屬無從補正，依據首揭說明，自應駁回其更生之聲
    請，爰裁定如主文。
中    華    民    國    97    年    8    月    21     日
              民事第三庭    法      官  蔡美美
上為正本係照原本作成
如不服本裁定，應於裁定送達後10日內，以書狀向本院提出抗告
，並繳納抗告費新臺幣1千元
中    華    民    國    97    年    8    月     21    日
                            書  記  官  彭建山


司法院資訊處製作；財團法人民間司法改革基金會備份。
